最高法院刑事判決　　　　　　　　　 110年度台上字第5663號
上　訴　人　臺灣高等檢察署檢察官越方如
被　　　告　陳竑諺


上列上訴人因被告殺人等罪案件，不服臺灣高等法院中華民國11
0年7月27日第二審判決（110年度上訴字第749號，起訴案號：臺
灣臺北地方檢察署107年度偵字第28375號），提起上訴，本院判
決如下：
    主  文
上訴駁回。
    理  由
一、刑事訴訟法第377 條規定，上訴於第三審法院，非以判決違
    背法令為理由，不得為之。是提起第三審上訴，應以原判決
    違背法令為理由，係屬法定要件。如果上訴理由書狀並未依
    據卷內訴訟資料，具體指摘原判決不適用何種法則或如何適
    用不當，或所指摘原判決違法情事，顯與法律規定得為第三
    審上訴理由之違法情形，不相適合時，均應認其上訴為違背
    法律上之程式，予以駁回。
二、本件原判決綜合全案證據資料，本於事實審法院採證認事之
    職權，認定被告陳竑諺有如其事實欄一及二之（二）所載持
    有槍彈、傷害致人於死犯行，因而維持第一審關於論處被告
    犯（民國109年6月10日修正公布，同年月12日施行〈下稱修
    正前〉槍砲彈藥刀械管制條例第8條第4項之）非法持有可發
    射子彈具有殺傷力之槍枝罪刑（想像競合犯同條例第12條第
    4 項之未經許可持有子彈罪）；就起訴殺人未遂之犯罪事實
    ，變更檢察官所引應適用之法條（刑法第271 條第2項、第1
    項），論處被告犯刑法第277條第2項前段之傷害致人於死罪
    刑，以及定其應執行之有期徒刑，暨諭知併科罰金如易服勞
    役之折算標準及相關沒收之判決，駁回檢察官及被告就此部
    分在第二審之上訴，已詳為論述所憑之證據及論罪理由。核
    其所為論斷，俱有卷內證據資料可資覆按，自形式上觀察，
    並無足以影響其判決結果的違法情形存在。
三、檢察官針對原判決關於被告違反槍砲彈藥刀械管制條例、傷
    害致人於死罪部分提起上訴，其上訴意旨略以：
（一）依被告全國刑案紀錄查註表、在監在押紀錄表記載，被告
      前曾因犯妨害自由案件，經判處有期徒刑3 月確定，於99
      年6月1日入監執行，同年6 月14日易科罰金執行完畢（下
      稱前案）。原判決認定被告於「102 年間某日」，在不詳
      地點，收受友人所交付如原判決附表（下稱附表）所示改
      造手槍1枝、子彈3顆，而非法持有之。被告係於前案執行
      完畢後，5 年以內故意再犯非法持有可發射子彈具有殺傷
      力之槍枝罪，自有刑法第47條第1 項累犯規定之適用。原
      判決逕認不構成累犯，有適用法則不當之違誤。
（二）原判決認定被告主觀上並無殺人之直接故意，但認定客觀
      上縱非人體重要部位遭槍擊，仍有可能失血過多導致死亡
      之結果有預見可能性，卻未說明被告對被害人魏韶華死亡
      結果之發生，是否有容任之「意欲」要素，亦即有無殺人
      之間接故意，遽認被告並無殺人之犯意，而成立刑法第27
      7條第2項之傷害致人於死罪，有適用法則不當、理由不備
      之違法。且被告持槍朝被害人右前大腿處開槍，受傷之右
      大腿根部鄰近鼠蹊部，除為主動脈、神經組織及肌腱所集
      中區域外，更已貼近生殖器官。原判決未說明何以被告對
      於會造成被害人一肢以上之機能，甚或生殖機能之毀敗或
      嚴重減損之重傷結果，並無預見可能性，僅成立傷害致人
      於死罪，而非同法第278條第2項之重傷害致人於死罪，亦
      有理由不備之違法。
（三）依法務部法醫研究所出具之解剖報告書暨鑑定報告書之記
      載，被害人另受有頭部裂傷之傷害，顯係與被告拉扯扭打
      中所造成。原判決既認定被告有傷害之故意及行為，卻漏
      未認定上述被害人頭部裂傷之結果，其認定事實即有違誤
      。
四、惟按：
（一）被告構成累犯之事實及應加重其刑之事項，均應由檢察官
      主張並具體指出證明之方法後，經法院踐行調查、辯論程
      序，方得作為論以累犯及是否加重其刑之裁判基礎。法院
      於審酌被告是否適用累犯規定而加重其刑時，訴訟程序上
      應先由檢察官就被告構成累犯之前階段事實，以及應加重
      其刑之後階段事項，均有主張並具體指出證明之方法後，
      法院始需進行調查與辯論程序，而作為是否加重其刑之裁
      判基礎。倘檢察官未主張或具體指出證明方法時，可認檢
      察官並不認為被告構成累犯或有加重其刑予以延長矯正其
      惡性此一特別預防之必要，且為貫澈舉證責任之危險結果
      所當然，是法院不予調查，而未論以累犯或依累犯規定加
      重其刑，即難謂有應調查而不予調查之違法。此為本院近
      來統一之見解。
      經查：核以卷內資料，檢察官於起訴書並未記載被告所犯
      之罪應成立累犯，以及應依累犯規定加重其刑之旨；於歷
      次事實審審理時，檢察官亦未就被告構成累犯之事實及應
      加重其刑之事項有所主張，遑論具體指出證明之方法。原
      判決因而未認定被告成立累犯，亦未據以加重其刑，復未
      說明理由，已難指為違法。又本件第一審判決即未針對被
      告所犯非法持有可發射子彈具有殺傷力之槍枝罪，論以累
      犯，檢察官提起第二審上訴，其所具上訴理由就此亦未置
      一詞，且原審審理時，到庭執行職務檢察官亦未就此有所
      主張。本院為法律審，應以第二審判決所認定之事實為判
      決基礎。此部分檢察官上訴意旨猶指摘：原判決逕認被告
      所犯非法持有可發射子彈具有殺傷力之槍枝罪，不構成累
      犯，有適用法則不當之違誤等語，自非合法之上訴第三審
      理由。
（二）證據之取捨、證明力之判斷及事實之認定，係屬事實審法
      院得自由裁量判斷之職權，此項職權之行使，倘未違背客
      觀存在之經驗法則或論理法則，亦無明顯濫用裁量權之情
      事，即無違法可言。又事實審法院認定事實，非悉以直接
      證據為限，其綜合調查所得之各項直接證據及間接證據，
      本於合理之推論而為判斷，仍係適法之職權行使。
      殺人罪與傷害罪之區別，應以有無殺人之故意為斷，而殺
      人犯意之存否固係隱藏於行為人內部主觀之意思，惟以持
      槍射擊他人為例，就行為人所使用槍枝種類、子彈殺傷力
      之強弱，其射擊之距離、方向、部位、時間、與被害人曾
      否相識、有無宿怨等情，雖不能執為區別殺人與傷害之絕
      對標準，然仍非不得審酌事發當時情況，深入觀察行為人
      與被害人衝突之起因、行為當時所受之刺激，視其下手情
      形、射擊時間、方向及位置，佐以行為後之情狀予以綜合
      論斷行為人內心主觀之犯意。
      又刑法第17條之加重結果犯，係結合故意之基本犯罪與過
      失之加重結果犯罪之特別加重規定。亦即，因行為人故意
      實行特定的基本犯行後，另發生過失之加重結果，且兩者
      間具有特殊不法內涵的直接關聯性，故立法者明定特殊犯
      罪類型之加重規定，予以提高刑責加重其處罰。從而，故
      意之基本犯行，以及所發生加重結果之間，除具有因果關
      係及客觀歸責，該當過失犯一般要件外，對於加重之過失
      結果必須有預見可能性，始足當之。此所以刑法第17條規
      定加重結果犯須以「行為人能預見結果之發生」，始足成
      立之故。加重結果犯之刑責較諸基本犯罪大幅提高，解釋
      上自不能徒以客觀上可能預見，即論以該罪，必也具有過
      失，始與結合故意基本犯罪與過失加重結果犯罪之本質相
      符，且不違背罪責原則之要求。惟若行為人主觀上對加重
      結果之發生已有故意，亦即行為人有預見且有意使結果發
      生（直接故意），或有預見且容任結果發生（間接故意）
      ，則非屬加重結果犯之範疇，自屬當然。
      原判決說明：被告與被害人拉扯時距離甚近，倘有殺人故
      意，當能輕易朝被害人上半身重要臟器甚至頭部開槍，以
      確保被害人不再對其追趕，然被告僅朝被害人大腿擊發 1
      槍，即攜帶剩餘子彈逃離，足認其已避開被害人致命要害
      部位，其目的在逃逸，而無殺人之犯意；且被害人與被告
      、趙偉良、林嘉慶及林寶帝均不認識，亦無宿怨，係在青
      山宮遶境現場協助廟會活動，被害人與其等之談判事務無
      涉、不屬於任一陣營，係因見被告擊發第1 顆子彈，而加
      入追捕被告之行列。被告持槍攻擊被害人之動機，僅為逃
      離現場，使被害人因傷不能繼續追趕即為已足，其射擊部
      位既非人身要害、亦未二度擊發，且事發突然，而非事前
      預謀，亦未趁被害人難以防備之際突襲，自難僅以其使用
      手槍射擊，遽論其有殺人之直接或間接故意等旨。
      原判決另說明：被告因而係基於傷害之故意扣動扳機，射
      入被害人右前大腿，目的在逃離現場，擺脫被害人之攔阻
      ，擊發子彈是迫使被害人因受傷而放棄追趕之意，顯係基
      於傷害之故意所為；又四肢雖非人體重要臟器或器官所在
      之處，仍有重要血管分布，如以子彈射擊，極有可能因大
      量失血而生死亡之結果，一般人在客觀上均可預見且有所
      認識，被告行為時為智識正常之成年人，其當亦能預見此
      情，其主觀上無殺人之犯意，惟疏未注意上情，持槍朝被
      害人右前大腿射擊；經法務部法醫研究所鑑定結果認為：
      被害人係因右大腿單一槍彈創傷，導致股動靜脈血管槍彈
      創傷及股骨骨折，並造成大量出血，在醫院進行手術治療
      時，雖然血管已經修復後及從右側臀部取出彈頭，但因出
      血過多又併發肺炎、消化道出血及腹腔內出血，最後因敗
      血性休克併多重器官衰竭而死亡，足見被害人係遭被告槍
      擊後，所受傷害因加重身體負荷，本足引起死亡之結果，
      且該等併發症狀亦與所受槍傷有密切關聯，復無其他偶然
      獨立原因介入使因果流程偏離常軌而中斷，是被告傷害行
      為，與被害人死亡結果間，有相當因果關係，被告自應負
      傷害致人於死之罪責等旨。
      原判決已詳為說明被告主觀上並無殺人之直接或間接故意
      ，以及其係基於傷害犯意對被害人開槍，但客觀上能預見
      被害人可能發生死亡之結果，且其間有因果關係，其所為
      論斷與所憑卷證資料並無不合，亦與經驗法則、論理法則
      無違。此部分檢察官上訴意旨泛指：原判決未說明被告有
      無殺人之間接故意，而有違法等語，自非適法之上訴第三
      審理由。至檢察官上訴意旨另指：被告持槍朝被害人右前
      大腿處開槍，原判決認定成立傷害致人於死罪，而非重傷
      致人於死罪，以及未認定被害人另受有頭部裂傷之傷害，
      有理由不備之違法等語。惟檢察官既未於原審審理時就此
      有所主張及舉證，原判決未就此贅為說明，自不得指為理
      由不備。
五、綜上，檢察官上訴意旨，係就原審採證認事職權之適法行使
    ，以及原判決已明確論斷說明之事項，漫為爭執，與法律規
    定得為第三審上訴理由之違法情形，不相適合，應認其上訴
    為違背法律上之程式，予以駁回。另被告提起本件上訴後，
    復於111年4月28日向原審具狀撤回上訴，有被告刑事撤回上
    訴狀在卷可查，不在本院審判範圍，併此敘明。
據上論結，應依刑事訴訟法第395條前段，判決如主文。
中    華    民    國   111    年    5     月    5     日
                  刑事第五庭審判長法  官  李  錦  樑  
                                  法  官  周  政  達  
                                  法  官  林  孟  宜  
                                  法  官  吳  淑  惠  
                                  法  官  錢  建  榮  
本件正本證明與原本無異
                                  書記官
中    華    民    國   111    年    5     月    10    日